【裁判字號】    97,訴更(一),5
【裁判日期】    990114
【裁判案由】    給付委任報酬
【裁判全文】
臺灣高雄地方法院民事判決           97年度訴更(一)字第5號
原      告
即反訴被告  乙○○
訴訟代理人  陳旻沂律師
複  代理人  吳艾黎律師
被      告
即反訴原告  遠雄人壽保險事業股份有限公司
法定代理人  丁○○
訴訟代理人  葉張基律師
上列當事人間給付委任報酬事件，經臺灣高等法院高雄分院於民
國97年6 月26日以97年度抗字第178 號裁定發回，本院於98年12
月24日言詞辯論終結，判決如下：
    主      文
原告之訴及假執行之聲請均駁回。
本訴訴訟費用由原告負擔。
反訴被告應給付反訴原告新臺幣壹佰參拾貳萬玖仟陸佰伍拾貳元
，及自民國九十七年九月十日起至清償日止，按週年利率百分之
五計算之利息。
反訴訴訟費用由反訴原告負擔二分之一，餘由反訴被告負擔。
本判決第三項於反訴原告以新臺幣肆拾伍萬元供擔保後得假執行
。但反訴被告以新臺幣壹佰參拾貳萬玖仟陸佰伍拾貳元預供擔保
後，得免為假執行。
    事實及理由
壹、本訴部分：
一、原告即反訴被告（下稱乙○○）主張：伊於民國96年3 月27
    日起，受被告即反訴原告（下稱遠雄人壽）委任擔任行銷副
    總經理，並在遠雄人壽高雄分公司營業範圍之大高雄地區服
    務，遠雄人壽均按月給付伊顧問費新臺幣（下同）180,000
    元及業務推廣費120,000 元，詎遠雄人壽自96年12月26日起
    即未再給付，且於97年3 月10日終止與伊之委任契約，伊自
    得請求此2 個月又14日之報酬即740,000 元，爰依委任契約
    之法律關係，聲明（一）被告應給付740,000 元，及自起訴
    狀繕本送達翌日起之法定遲延利息；（二）願供擔保聲請宣
    告假執行。
二、遠雄人壽則以：因乙○○原為訴外人南山人壽股份有限公司
    （下稱南山人壽）之經理人，負責一保險通訊處業務。遠雄
    人壽係要挖角，希望乙○○能將整個通訊處相關人員帶來成
    立遠雄人壽公司之通訊處，故初步給予乙○○之條件非常優
    渥，甚至同意所有人員需於3 個月內完成登錄，完成登錄後
    始核發專案津貼。在兩造進行契約簽署作業前，乙○○表示
    已經要開始進行新通訊處之成立，故有資金需要，要求遠雄
    人壽先行支付每月300,000 元款項，雖兩造尚未簽署契約，
    但遠雄人壽站在擬挖角之立場，乃先行按月支付自96年5 月
    起至97年1 月止，共計給付乙○○2,740,697 元。此段期間
    ，乙○○暫以行銷副總名義參與遠雄人壽公司相關會議，嗣
    遠雄人壽於96年10月11日提出「雄才大略（御林）直聘主管
    專案」契約書（下稱系爭契約書），要求乙○○簽約。詎乙
    ○○於97年1 月表示欲於系爭契約書增加3 項新要約之條款
    ，遠雄人壽認為已破壞兩造約定之內容與精神，無法接受，
    故兩造並未簽訂契約，且乙○○並未完成辦理自身業務員登
    錄之變更，於壽險公會仍登錄為南山人壽之業務員。遠雄人
    壽乃於97年3 月7 日發函通知乙○○表示「不再擬聘台端為
    行銷副總事宜」，是兩造間並無委任契約存在；又縱兩造間
    有委任契約存在，兩造曾於面談時提到「所有人員需於三個
    月內完成登錄，完成登錄後始核發專案津貼」，參照保險業
    務員管理規則第3 、7 、14條之規定意旨，可認定兩造有以
    乙○○辦理壽險業務員登錄變更為契約開始生效之條件，依
    民法第99條第1 項規定，乙○○至97年3 月7 日被告發函時
    仍未辦理登錄變更，委任契約不生效力；另因乙○○遲未辦
    理業務員登錄變更，導致委任契約根本無從履行，係可歸責
    於乙○○之給付不能或給付遲延，遠雄人壽依民法第254 、
    256 條解除契約，委任契約因而溯及失其效力；另遠雄人壽
    亦得依民法第549 條第1 項規定終止委任契約，依同條第2
    項但書規定，遠雄人壽無須負任何損害賠償責任，故乙○○
    請求專案津貼，實屬無據等語資為抗辯，並聲明：（一）駁
    回原告之訴及假執行之聲請；（二）願供擔保聲請宣告免為
    假執行。
三、兩造不爭執事項：
（一）乙○○原為南山人壽之經理人，負責一保險通訊處業務，
      遠雄人壽為挖角乙○○，希望乙○○能將整個通訊處相關
      人員帶來成立遠雄人壽公司之通訊處，兩造進行書面契約
      簽署作業前，乙○○表示欲進行新通訊處之成立事宜，有
      資金需要，要求遠雄人壽先行支付每月300,000 元，遠雄
      人壽同意並按月支付，自96年5 月間至97年1 月止，共計
      給付乙○○2,740,697 元，此段期間，乙○○以行銷副總
      名義參與遠雄人壽公司相關會議。
（二）遠雄人壽公司於96年10月11日提出系爭契約書，要求乙○
      ○簽約，乙○○則於97年1 月表示欲於系爭契約書增加3
      項新要約之條款，遠雄人壽不同意，故兩造並未簽訂系爭
      契約書。
（三）遠雄人壽公司於97年3 月7 日發函告知乙○○不再聘請為
      遠雄人壽行銷副總。
四、兩造爭執事項：
（一）兩造間自96年3 月間起，有無委任契約存在？有無報酬約
      定？
（二）如有前項之委任契約，是否附有「通訊處所有人員需於三
      個月內完成登錄」之停止條件？如有，停止條件是否成就
      ？
（三）兩造96年3 月23日面談會議紀錄第17點「專案津貼」之性
      質為何？
（四）如有前開委任契約，遠雄人壽以可歸責於乙○○給付不能
      或給付遲延為由，解除委任契約，是否可採？是否溯及於
      訂約時發生效力？
（五）如有前開委任契約，遠雄人壽主張依民法第549 條第1 項
      規定，終止委任契約，是否可採？
五、本院判斷：
（一）就兩造間自96年3 月間起，有無委任契約存在，及有無報
      酬約定部分：
 （1）按稱委任者，謂當事人約定，一方委託他方處理事務，他
      方允為處理之契約。又有承受委託處理一定事務之公然表
      示者，如對於該事務之委託，不即為拒絕之通知時，視為
      允受委託，民法第528 、530 條分別定有明文。另當事人
      互相表示意思一致者，無論其為明示或默示，契約即為成
      立。當事人對於必要之點，意思一致，而對於非必要之點
      ，未經表示意思者，推定其契約為成立，關於該非必要之
      點，當事人意思不一致時，法院應依其事件之性質定之，
      民法第153 條亦有明文。本件兩造所爭執者為96年3 月間
      雙方是否成立有償委任契約，是兩造間究有無委任契約存
      在，需審視雙方是否就契約必要之點，即就乙○○為遠雄
      人壽處理事務之內容、委任報酬等事項，有無達成意思一
      致之合意。
 （2）經查，兩造於96年3 月23日在高雄金典酒店曾就雙方合作
      關係進行討論，並有書面紀錄（訴字卷第56頁），為兩造
      所不爭。雖遠雄人壽主張該次面談僅屬初步交換意見，就
      必要之點（成立通訊處之數量、業務員登錄、獎金之計算
      、與業務員對外之連帶責任等）意思表示並未完全互相一
      致，認兩造並未達成意思表示合致程度云云。惟查，本院
      審以兩造該次會議紀錄內容，其中：「2.達成獎金部分，
      若提前達成者，可先行核發，並採每季結算制，俟達成下
      一級距標準後，再補足差額。4.專案內容如96年3 月22日
      提案內容。13. 人力要求：...17.所有人員需於3 個月內
      完成登錄，完成登錄後始核發專案津貼（30萬）。」乙○
      ○及遠雄人壽出席人員丙○○均在該次書面紀錄上簽名，
      顯見雙方於該次會談已就關於乙○○處理遠雄人壽事務及
      報酬部分討論合致，甚且已談論至補足人力等事宜，應可
      認該次面談雙方就系爭契約必要之點已達成共識。雖遠雄
      人壽抗辯會談內容關於專案津貼（30萬）部分係遠雄人壽
      訴訟代理人事後加註，面談當日兩造未就報酬數額詳細討
      論，難謂雙方就系爭委任契約之必要之點已達成一致。然
      參酌遠雄人壽嗣後於96年10月11日所提出之委任契約書面
      「雄才大略（御林）直聘主管專案」合約書（下稱合約書
      ）第2 條（報酬）內容：「... 另按月給付顧問費18萬元
      （依法列入所得）及業務推廣費12萬元（檢附單據核銷）
      。」遠雄人壽亦願每月給付300,000 元報酬與乙○○，足
      證兩造96年3 月23日之面談業已達成報酬額給付之合意，
      否則何以遠雄人壽嗣後所提出之合約書亦以相同金額為約
      定報酬。況遠雄人壽亦自96年5 月起至97年1 月止，均按
      月給付乙○○約300,000 元，有乙○○存摺款項明細表可
      參（見訴字卷第10至18頁），與上開面談結果相符；縱如
      遠雄人壽所言兩造間並未成立系爭委任契約，300,000 元
      係預付性質，非得以伊自96年5 月起至97年1 月止按月給
      付乙○○300,000 元之事實，而認系爭委任契約業已於96
      年3 月間成立。然遠雄人壽既自承300,000 元為預付性質
      ，顯見雙方於96年3 月23日就系爭委任契約內容已達成一
      定共識，已有相當之意思合致，否則遠雄人壽無須以「預
      付」之方式且定額按月給付乙○○300,000 元；況如遠雄
      人壽所言，96年3 月23日雙方未就系爭委任契約達成意思
      合致，依遠雄人壽之會計、出納制度，何以於兩造間無任
      何法律關係下，仍自96年5 月起至97年1 月止，按月給付
      乙○○約300,000 元。足證兩造於96年3 月23日面談時，
      已就系爭委任契約必要之點意思表示合致，雙方均認系爭
      委任契約業已成立，乙○○方於96年3 月27日起至遠雄人
      壽公司上班，遠雄人壽亦自同年5 月起按月給付300,000
      元與乙○○，以為處理委任事務之對價。雖遠雄人壽復抗
      辯乙○○於97年1 月30日在系爭合約書增加新要約，依民
      法第153 、160 條規定，乙○○既然將原要約增加新規定
      ，伊已然拒絕原要約而為新要約，雙方未簽署該新合約，
      應認96年3 月23日訂立之系爭委任契約已然失效云云。然
      既96年3 月23日兩造已然「合意」成立系爭委任契約，縱
      使乙○○於97年1 月30日增列新要約而欲變更原已合意之
      部分契約約定，惟雙方並未簽署成立，是僅新約款並未成
      立生效，仍無損於兩造在96年3 月23日面談會議後成立之
      系爭委任契約。是兩造間自96年3 月間起，已有委任契約
      存在，並有約定報酬，至遠雄人壽所提之合約書，乃雙方
      96 年3月23日訂定之委任契約之延續，非一新委任契約。
（二）就系爭委任契約是否附有「通訊處所有人員需於三個月內
      完成登錄」之停止條件及該停止條件是否成就部分：
 （1）按附停止條件之法律行為，於條件成就時，發生效力，民
      法第99條第1 項定有明文。又契約附有停止條件者，於條
      件成就時，始生效力，若條件已屬不能成就，則該項契約
      自無法律上效力之可言，最高法院22年上字第1130號判例
      可資參照。另民法第99條第1 項所謂停止條件，係限制法
      律行為效力之發生者，即使其繫於將來客觀的不確定事實
      之成否，於條件成就時發生效力，為法律行為之附款，有
      最高法院72年度台上字第1327號判決要旨可參。
 （2）經查，遠雄人壽主張開始按月支付專案津貼起即要求乙○
      ○應儘速完成業務員登錄變更作業，乙○○亦保證會於3
      個月內完成業務員登錄變更，且雙方前開面談會議紀錄第
      17點亦約定：「所有人員需於3 個月內完成登錄，完成登
      錄後始核發專案津貼」，並據保險業務員管理規則第3 條
      第1 項、第7 條第1 項第9 款及第14條第1 項、第4 項規
      定，而認雙方有以原告辦理壽險業務員登錄變更為契約開
      始生效之條件云云。惟查，觀諸系爭面談會議紀錄第17點
      內容，完成登錄條件既規定於是否發給專案津貼條項內，
      是應為遠雄人壽核發專案津貼與否之前提要件，非屬系爭
      委任契約之停止條件（見訴字卷第56頁）；況參以系爭合
      約書第1 條承諾事項二之註1 規定：「... 且所有人員需
      完成登錄。」三：「甲方同意若未能達成乙方所承諾之任
      一事項時，本合約效力即行終止。」（見訴字卷第59頁）
      顯見遠雄人壽所訂定之合約書條款，非將完成登錄條件設
      定為契約之停止條件，蓋契約附有停止條件者，於條件成
      就時，始生效力，若條件已屬不能成就，則該項契約自無
      法律上效力之可言。系爭合約書既規定若完成登錄條件未
      達成者，系爭契約並非自始無效，係向後終止，終止前之
      契約仍屬有效。與前開面談會議紀錄相互參照，足見完成
      登錄條件應僅遠雄人壽核發專案津貼與否之前提要件，非
      系爭委任契約之停止條件。至保險業務員管理規則第3 條
      第1 項、第7 條第1 項第9 款及第14條第1 項、第4 項規
      定，固明定保險業務員有為其所屬公司登錄之義務，然此
      義務應為乙○○是否履行債務之完全或不完全給付條件，
      蓋即便乙○○並未完成人員登錄，並非使系爭委任契約自
      始不發生效力，是遠雄人壽以之為由抗辯完成登錄條件乃
      系爭委任契約之停止條件，當非可採。
（三）就兩造96年3 月23日面談會議紀錄第17點「專案津貼」之
      性質為何部分：
 （1）按解釋意思表示，應探求當事人之真意，不得拘泥於所用
      之辭句，民法第98條定有明文。又按，解釋當事人之契約
      ，應以當事人立約當時之真意為準，而真意何在，又應以
      過去事實及其他一切證據資料為斷定之標準，不能拘泥文
      字致失真意，有最高法院39年台上字第1053號判例可資參
      照。
 （2）經查，觀諸兩造96年3 月23日簽訂之面談紀錄第6 至8 點
      、第17點，分別約定：「專案人員連續二季未達專案業績
      標準，即退出專案。」「若專案人員於前一季未領專案津
      貼，但於本季達成業績標準且補足前季業績標準時，應補
      發上季津貼。」「若專案期間二年屆滿，仍維持專案資格
      ，在達成二年通算業績標準的前提下，應補足合計未領取
      的津貼。」「所有人員需於3 個月內完成登錄，完成登錄
      後始核發專案津貼。」（見訴字卷第56頁）另系爭合約書
      第2 條關於報酬之約定：「乙方於本合約有效期間內，除
      依業務制度給付相關報酬以外，另按月給付顧問費18萬元
      （依法列入所得）及業務推展費12萬元（檢附單據核銷）
      。」（見訴字卷第59頁）合併觀之，可知原面談紀錄所謂
      之「專案津貼」係指乙○○為遠雄人壽成立通訊處，開始
      運作業務後所得之業績績效報酬，故乙○○所得領取之專
      案津貼報酬數額，需視日後通訊處之營運績效，難以在面
      談時即合意確切數額，故兩造96年3 月23日之面談紀錄僅
      約定有「專案津貼」項目，並規範該「專案津貼」應給付
      之條件（即系爭面談紀錄第6 至8 點約定）。至遠雄人壽
      主張伊自96年5 月起至97年1 月止，按月給付乙○○300,
      000 元部分即屬專案津貼云云，惟審以上開合約書第2 條
      之規定，除已就業務報酬規範外，尚約定按月給付顧問費
      180,000 元及業務推展費120,000 元，合計遠雄人壽應按
      月給付乙○○300,000 元。是系爭合約書已將屬業務報酬
      之專案津貼與每月應支付之300,000 元部分，區別為不同
      項目，二者項目各自獨立，自得分別請求。雖96年3 月23
      日之面談紀錄第17點專案津貼旁有記載「30萬元」字樣，
      為此已經遠雄人壽訴訟代理人於本院98年12月24日言詞辯
      論程序中自承係接辦案件時聽當事人陳述所寫（見本院卷
      第244 頁），乃事後所註記，非經兩造面談之合意約定，
      難謂面談紀錄約定之「專案津貼」，與遠雄人壽按月給付
      乙○○之300,000 元項目相同。況遠雄人壽訴訟代理人復
      於本院98年12月24日言詞辯論程序中主張：「（問：30萬
      元之報酬是針對如果原告受委任的總括對價（含轉敘金）
      ，或者是單純的報酬？）被告認為是單純之挖角金，只是
      以其他名義來註記。所以主張是總括對價。」（見本院卷
      第244 頁）然被告訴訟代理人亦表示「（問：96年3 月23
      日究竟有無談到轉敘金，有無告知被告轉敘金大約多少？
      ）... 被告主張是因為原告有要求未簽約前有成立通訊處
      的資金需求，才要求被告每月先給付300,000 元，所以被
      告從96年4 月份起開始給付原告。」（見本院卷第244 頁
      ）；證人丙○○亦於本院97年11月17日準備程序中證稱：
      「... 我們給原告如原審卷第59、60頁所載合約書之30萬
      元，就是要彌補原告離開原任職公司之損失（續期佣金的
      損失）... 」、「... 於96年3 月23日在高雄金典酒店面
      談時，只是提到專案津貼這個名詞，但對於專案津貼之內
      容及金額還沒確定，而原告至被告所負責之業務為設立通
      訊處及招攬保險，被告公司就依照原告推展業務可能之花
      費，給予原審卷第59、60頁合約書所載之顧問費、業務推
      廣費共計每月30萬元，... 」，除上開證人本其心證所言
      之臆測之詞外，綜觀證詞內容，均表示300,000 元部分乃
      包含轉敘金及推廣業務之費用，與面談紀錄約定之「專案
      津貼」性質乃為推廣業務後之績效報酬不同。綜上所述，
      兩造96年3 月23日面談會議紀錄第17點「專案津貼」之性
      質乃乙○○為遠雄人壽成立通訊處，開始運作業務後所得
      之業績績效報酬。
（四）就遠雄人壽可否以可歸責於乙○○給付不能或給付遲延為
      由，解除委任契約，及是否溯及於訂約時發生效力部分：
 （1）按因可歸責於債務人之事由，致給付不能者，債權人得請
      求賠償損害。因可歸責於債務人之事由，致為不完全給付
      者，債權人得依關於給付遲延或給付不能之規定行使其權
      利。債權人於有第226 條之情形時，得解除其契約，民法
      第226 條第1 項、第227 條第1 項、第256 條分別定有明
      文。又債權人於有民法第226 條因可歸責於債務人之事由
      ，致給付不能之情形，得解除其契約，為同法第256 條所
      明定。又契約一經解除，與契約自始不成立生同一之結果
      ，故因契約所生之債權債務，溯及當初全然消滅，其已由
      他方所受領之給付物，依同法第259 條第1 款之規定，自
      應返還，有最高法院40年台上字第1020號判例可資參照。
      是遠雄人壽若欲解除系爭委任契約，需乙○○確有因可歸
      責於己之事由致契約目的不達方得為之，合先敘明。
 （2）經查，遠雄人壽主張伊於97年3 月7 日以（97）遠雄壽業
      行函字第015 號函，通知乙○○因伊未完成業務員登錄致
      任用資格不符，暨未完成雙方約定事由而為解除契約之意
      思表示通知等情。觀諸遠雄人壽所提之「雄才大略（御林
      ）直聘主管專案」合約書第1 條承諾事項二規定：「乙方
      （即被告）承諾甲方（即原告）於專案期間內達成：（1
      ）97年6 月30日前，新引進同業合格通訊處2 個（含光華
      通訊處）。（2 ）97年7 月31日至97年12月31日前，另新
      引進同業合格通訊處3 個（不含上述2 個通訊處）。」（
      見訴字卷第59頁）依此規定，系爭合約書係分兩階段不同
      時間履行契約之方式為約定，觀其內容，乙○○僅需於97
      年6 月30日前完成2 個合格通訊處，即屬債務履行完畢，
      爾後方為第二階段應於97年7 月31日至12月31日前，完成
      另外3 個通訊處之階段。是乙○○需於系爭合約書規定時
      間內完成上開通訊處之設立，否則即屬不完全給付。查乙
      ○○已於96年4 月2 日成立光華通訊處，為兩造所不爭，
      並據證人甲○○於本院97年11月17日準備程序中證述：「
      （問：請問證人現擔任何職務？）我在被告公司光華通訊
      處之處經理。」「（問：該通訊處是於何時成立？）在96
      年4 月2 日成立的。」「（問：就你所知兩造約定原告要
      成立之通訊處有幾個？現在成立幾個？）97年6 月底以前
      ，要成立兩個，其中一個包括我的光華通訊處，97年底要
      成立3 個新的通訊處，但現在只成立一個我的光華通訊處
      ，原告於97年3 月離開被告公司。」（見本院卷第76頁）
      ，堪信為真實。是乙○○確依循雙方面談會議合意暨系爭
      合約書約定，於96年4 月2 日成立光華通訊處。惟查，系
      爭合約書要求乙○○應於第一階段97年6 月30日前，新引
      進同業合格通訊處2 個（含光華通訊處），今乙○○於97
      年6 月30日屆滿時，僅成立1 個光華通訊處，有可歸責於
      乙○○之不完全給付情形。是遠雄人壽當可依前開因可歸
      責於乙○○之事由，致不完全給付之情形，解除契約並請
      求乙○○返還自96年5 月間至97年1 月所給付之款項。然
      審酌乙○○仍完成光華通訊處之設立，並非完全未為給付
      ；況遠雄人壽亦自承所以欲挖角乙○○，乃為藉助乙○○
      領導統合之專才，擴大遠雄人壽在大高雄地區之通訊據點
      ，今乙○○確已完成一通訊處之設立，已擴大遠雄人壽之
      營業據點，就此部分難謂遠雄人壽未獲有利益。雖遠雄人
      壽以需完成全部據點方可達共同衝刺業績之效，乙○○僅
      完成一通訊處對遠雄人壽而言並無利益云云，惟通訊處之
      功能即為推廣保險業務、吸收保險人才及拓展保險通路之
      據點，通訊處彼此間需間隔相當距離，否則會有市場重疊
      之情形，是個別通訊處均有其獨立市場及業績，除能團體
      合作外亦得獨立作業，故乙○○雖僅成立一光華通訊處，
      惟仍為遠雄人壽拓展該通訊處所在之市場及業績，難謂對
      遠雄人壽有何不利，況觀諸遠雄人壽所提之系爭合約書，
      亦將成立通訊處之時程切割為二階段，足見遠雄人壽非必
      以完成全部通訊處方屬達成其契約目的而具有可分性，則
      乙○○於96年4 月2 日成立之光華通訊處，就遠雄人壽而
      言，此部分當屬契約目的已達。是以，遠雄人壽僅得就第
      二階段部分解約，就乙○○已完成之第一階段部分，即不
      得主張解約；又遠雄人壽每月給付之300,000 元性質乃乙
      ○○為遠雄人壽成立通訊處之相關費用，非業績績效報酬
      ，故乙○○仍得保留伊於第一階段已履行債務部分之費用
      。而依遠雄人壽於系爭委任契約第一階段期間（96年3 月
      23 日 至97年6 月30日）內，自96年5 月至97年1 月間共
      給付2,740,697 元，乙○○既履行半數債務（於97年6 月
      30日前應成立2 個通訊處，僅於96年4 月2 日成立1 個光
      華通訊處），當得受領前揭2,740,697 元之半數，即1,37
      0,348 元之報酬。雖遠雄人壽在第一階段期間（96年3 月
      23日至97年6 月30日）內僅於96年5 月至97年1 月間給付
      2,740,697 元，其餘時間並未給付，然審以系爭契約真意
      乃分兩階段成立5 個通訊處，當可認遠雄人壽於第一階段
      所給付之金額乃就該階段之成立通訊處相關費用為不分時
      間、方式之概括給付形式，是即便遠雄人壽客觀上並未於
      97年2 月至6 月為給付，然非得影響第一階段成立相關通
      訊處費用之金額，今乙○○於系爭契約之第一階段主要義
      務乃成立2 個合格通訊處，今乙○○既已履行半數債務，
      是乙○○仍可取得前開款項之半數。至其餘部分，乙○○
      既未完成另一通訊處之設立，遠雄人壽既依法解除契約，
      乙○○受領剩餘款項部分即無法律上原因，依前開規定，
      乙○○應返還與遠雄人壽。至遠雄人壽主張乙○○未完成
      登錄而違反競業禁止之規定，使遠雄人壽受有損害，故就
      乙○○請求之740,00 0元部分，以遠雄人壽得就伊因乙○
      ○違反競業禁止所受之損害為抵銷抗辯部分。按
      當事人主張有利於己之事實，就其事實有舉證之責任，民
      事訴訟法第277 條定有明文，是遠雄人壽欲以所受損害與
      乙○○請求之740,000 元部分抵銷，遠雄人壽需就受有何
      種損害、受損害之種類暨數額提出相關證據以實其說，然
      查，綜觀全卷，遠雄人壽僅抽象表示伊因乙○○未完成登
      錄而違反競業禁止相關規定而受有損害，惟就受有何種損
      害、項目及確切數額，乙○○先後據此抗辯，本院亦迭次
      令其舉證，竟並未提出計算方式及款項明細，依舉證責任
      分配之法理，遠雄人壽既未能舉證以實其說，尚難以之為
      真，是遠雄人壽欲以概括抽象之損害主張抵銷乙○○請求
      之740,000 元，難謂為有理由。
（五）就遠雄人壽可否主張依民法第549 條第1 項規定，終止系
      爭委任契約部分：
 （1）按稱委任者，謂當事人約定，一方委託他方處理事務，他
      方允為處理之契約。當事人之任何一方，得隨時終止委任
      契約，民法第528 條、第549 條第1 項分別定有明文。又
      按，委任契約依民法第549 條第1 項規定，不論有無報酬
      ，或有無正當理由，均得隨時終止，有最高法院62年台上
      字第1536號判例可參，合先敘明。
 （2）經查，遠雄人壽固主張伊於97年3 月7 日以（97）遠雄壽
      業行函字第015 號函，係通知乙○○因伊未完成業務員登
      錄致任用資格不符，暨未完成雙方約定事由而為終止系爭
      委任契約之意思表示，是遠雄人壽係於97年3 月間終止兩
      造間之委任契約。惟觀諸遠雄人壽提出之系爭合約書內容
      ，已就乙○○成立通訊處之時程區○○○○段，是遠雄人
      壽應有使乙○○為分階段履行契約之意思，已如前述。今
      乙○○既於第一階段屆至日97年6 月30日前，已在96年4
      月2 日完成光華通訊處之設立，難謂乙○○未履行契約，
      。是即便遠雄人壽得終止系爭委任契約，然就前開乙○○
      已履行部分，既該通訊處之成立仍對遠雄人壽保險業務拓
      展有所助益，難謂對遠雄人壽有何不利，是第一階段契約
      目的既已部分完成，則遠雄人壽就第一階段97年6 月30日
      前之兩造契約關係中，前開乙○○已完成委任事務部分，
      尚非得以意思表示終止；至系爭委任契約第二階段97年7
      月31至12月31日部分，乙○○既未於期限內完成契約債務
      ，依前開規定，遠雄人壽本得終止該部分之委任契約。然
      本院既認定遠雄人壽已就此部分為部分解除契約，是就系
      爭委任契約第二階段部分已於97年3 月間解除，系爭委任
      契約第二階段部分既已解除，遠雄人壽無須再為終止契約
      之意思表示。
六、綜上所述，遠雄人壽既已因乙○○未完成登錄及未完全履行
    委任事務為由，而於97年3 月間解除與乙○○間之委任契約
    ，依民法第259 條規定當得請求回復原狀，然因乙○○已為
    半數之給付，是遠雄人壽僅得部分解約，乙○○仍得受領半
    數款項。惟乙○○欲再請求96年12月26日至97年3 月10日，
    共計2 個月又14日之費用合計740,000 元，亦已因系爭委任
    契約第二階段部分解約消滅而為無理由，應予駁回。又本件
    原告之訴既經駁回，其假執行之聲請亦失所附麗，應併予駁
    回。
貳、反訴部分：
一、反訴原告遠雄人壽主張：乙○○在兩造並無合法有效之契約
    關係下，多次受領遠雄人壽預先給付之金額，共計為2,700,
    000 元，為此爰依民法第179 條不當得利法律關係，民法第
    227 條、第229 條第1 、2 項、第263 條之債務不履行損害
    賠償法律關係及民法第259 條回復原狀之規定主張，並聲明
    （一）反訴被告應給付反訴原告2,700,000 元，及自反訴狀
    繕本送達反訴被告翌日起至清償日止，按週年利率5 ％計算
    之利息。（二）反訴原告願供擔保，請准宣告假執行。
二、反訴被告乙○○則以：兩造間業已於96年3 月23日成立系爭
    委任契約，故乙○○受領2,700,000 元有法律上原因，並無
    不當得利，即便如遠雄人壽所述有不當得利情形，然遠雄人
    壽在契約尚未發生效力前，本無給付義務，仍給付上開款項
    與乙○○，依民法第180 條第3 款規定：「因清償債務而為
    給付，於給付時明知無給付之義務者」，遠雄人壽非得請求
    返還；又縱使認遠雄人壽得依不當得利法律關係請求，然遠
    雄人壽亦因乙○○參與遠雄人壽公司事務、提供勞務而受有
    利益，亦屬不當得利而應依民法第181 條規定返還勞務對價
    ，乙○○據以主張抵銷，遠雄人壽仍不得請求返還2,700,00
    0 元。再者，2,700,000 元乃乙○○在系爭委任契約終止前
    提供勞務之代價，遠雄人壽若欲主張損害賠償，自應舉證其
    所受損害之範圍。末以，乙○○並無可歸責之違約事由，遠
    雄人壽非得解除系爭委任契約，自無回復原狀請求權；即便
    認遠雄人壽解除契約合法，惟依民法第259 條第3 款規定：
    「受領之給付為勞務或為物之使用者，應照受領時之價額，
    以金錢償還之」，是遠雄人壽仍應償還乙○○提供勞務對價
    2,700,000 元，乙○○據以主張抵銷資為抗辯等語，並聲明
    ：（一）反訴原告之訴駁回。（二）若受不利判決，願供擔
    保，請准宣告免為假執行。
三、兩造爭執及不爭執事項均同前。
四、本院判斷：
（一）按無法律上之原因而受利益，致他人受損害者，應返還其
      利益。雖有法律上之原因，而其後已不存在者，亦同，民
      法第179 條定有明文。是不當得利之要件係一方受有利益
      、他方受有損害、受有利益與受有損害間有因果關係、受
      有利益無法律上原因。經查，兩造系爭委任契約於96年3
      月23日時成立，已如前述。是遠雄人壽自96年5 月至97年
      1 月共給付乙○○2,740,697 元，乃基於系爭委任契約，
      故乙○○受有上開款項之利益為在部分解除契約前，有法
      律上原因，並無不當得利。
（二）遠雄人壽復主張系爭委任契約業已因伊有解除或終止之意
      思表示而自始無效，因認乙○○受有前開利益乃無法律上
      原因云云，然本院均認遠雄人壽主張可解除或終止「全部
      」委任契約尚非可採，蓋就乙○○於系爭委任契約第一階
      段已完成委任事務部分（已於96年4 月2 日成立一通訊處
      ），遠雄人壽非得逕以發函之意思表示而為解除或終止系
      爭「全部」委任契約，理由亦如前述。是乙○○既於第一
      階段完成半數之委任事務，則乙○○就此部分受領之報酬
      1,370,348 元確有法律上原因，故遠雄人壽主張乙○○受
      領全部報酬均無法律上原因，非為可採。至就上開遠雄人
      壽主張預付額2,700,000 元範圍內，扣除乙○○應得報酬
      所剩1,329,652 元部分，因遠雄人壽就此部分已為解約，
      乙○○受領此部分之報酬已無法律上原因，是遠雄人壽就
      此部分之主張為有理由。
（三）又按當事人主張有利於己之事實，就其事實有舉證之責任
      ，民事訴訟法第277 條定有明文。次按主張法律關係存在
      之當事人，僅須就該法律關係發生所須具備之特別要件，
      負舉證之責任，至於他造主張有利於己之事實，應由他造
      舉證證明，最高法院48年台上字第887 號判例意旨可資參
      照。再按，委任契約依民法第549 條第1 項規定，不論有
      無報酬，或有無正當理由，均得隨時終止。上訴人等之被
      繼承人對被上訴人終止委任契約，無論於何時為之，均不
      能謂被上訴人原可獲得若干之報酬，因終止契約致未能獲
      得，係受損害。同法條第2 項規定：「於不利於他方之時
      期終止契約者，應負損害賠償責任」其所謂損害，係指不
      於此時終止，他方即可不受該項損害而言，非指當事人間
      原先約定之報酬，有最高法院62年台上字第1536號判例可
      參。經查，遠雄人壽認為乙○○並未履行債務，故依民法
      第227 條、第229 條第1 、2 項、第263 條之債務不履行
      損害賠償法律關係及民法第259 條回復原狀之規定請求損
      害賠償並解除契約。然觀諸遠雄人壽提出之系爭合約書第
      1 條承諾事項第2 款之規定（見訴字卷第59頁），遠雄人
      壽既已為乙○○設定履行契約之時程；分別應於97年6 月
      30日前完成2 個通訊處；97年7 月31日至97年12月31日前
      ，完成另外3 個通訊處，是若乙○○於97年6 月30日前完
      成2 個合格通訊處之設立，即屬完成給付。今乙○○僅於
      97年4 月2 日成立光華通訊處，為兩造所不爭，故乙○○
      並未完成全部債務，遠雄人壽本得依前開規定解約，然本
      院審以遠雄人壽既約定二階段時程為履行債務之標準，乙
      ○○既已於第一階段前完成部分債務，則遠雄人壽僅得部
      分解約，已如前述。又查，遠雄人壽固主張伊給付乙○○
      之2,700,000 元，乃乙○○未完成履行債務之不完全給付
      致遠雄人壽受有損害部分，依前開最高法院判例意旨及舉
      證責任分配之法理，遠雄人壽需就受有何種損害、受損害
      之種類暨數額提出相關證據以實其說，然查，綜觀全卷，
      遠雄人壽僅抽象表示伊因乙○○之不完全給付而受有損害
      ，惟就受有何種損害、項目及確切數額並未提出計算方式
      及款項明細舉證以實其說，本院並於準備程序中多次闡明
      要求遠雄人壽補正相關單據證明，然遠雄人壽均未能舉證
      提出因乙○○之不完全給付所受之損失，依前開舉證責任
      分配之法理及判例意旨，尚難遽認遠雄人壽已因乙○○之
      不完全給付而受有2,700,000 元之損害，主張抵銷即非正
      當。惟上開第一階段之事務，乙○○既僅完成一半（2 個
      通訊處之1 個），其餘部分及第二階段之部分，既因遠雄
      人壽解除契約為有效，則乙○○就第一階段所受領之另1,
      329,652 元，即因受領之原因嗣後消滅，從而遠雄人壽依
      不當得利法律關係，請求乙○○返還該利得及法定遲延利
      息即屬正當。綜上所述，遠雄人壽主張依不當得利法律關
      係請求乙○○給付1,329,652 元及自反訴狀繕本送達翌日
      即97年9 月10日起至清償日止，按週年利率5 ％計算之利
      息，為有理由而應予准許；而逾此部分之請求，則無理由
      而應予駁回。又遠雄人壽既請求擇一判決，且不當得利部
      分既屬有據，其餘部分即不逐一詳論。
（四）末查，反訴部分兩造均陳明願供擔保請准宣告假執行或免
      為假執行，關於反訴原告勝訴部分，經核均與規定相符，
      爰分別酌定相當之擔保金額予以宣告。至反訴原告敗訴部
      分，其假執行之聲請失所附麗，應予駁回。
參、本件判決之基礎已臻明確，兩造其餘之攻擊防禦方法及未經
    援用之證據，經本院斟酌後，認均不足以影響本判決之結果
    ，自無逐一詳予論駁之必要，併此敘明。
肆、據上論結，本訴原告之訴為無理由；反訴原告之訴為一部有
    理由、一部無理由；爰依民事訴訟法第78條、第79條、第39
    0 條第2 項、第392 條第2 項，判決如主文。
中    華    民    國    99    年     1    月    14    日
                  民事第一庭  審判長法  官  黃國川
                                    法  官  張茹棻
                                    法  官  林岳葳
正本係照原本作成。
如不服本判決，應於送達後20日內，向本院提出上訴狀並表明上
訴理由，如於本判決宣示後送達前提起上訴者，應於判決送達後
10日內補提上訴理由書（須附繕本）。
中    華    民    國    99    年     1    月    14    日
                                    書記官  簡文清


司法院資訊處製作；財團法人民間司法改革基金會備份。
